【裁判字號】    90,交訴,45
【裁判日期】    920910
【裁判案由】    業務過失致死
【裁判全文】
臺灣臺北地方法院刑事判決                            九十年度交訴字第四五號
    公  訴  人  臺灣臺北地方法院檢察署檢察官
    被      告  乙○○原名翟.
    指定辯護人  本院公設辯護人陳德仁
右列被告因殺人案件，經檢察官提起公訴（九十年度偵字第二九０一、三０三一號）
，本院判決如左：
    主  文
乙○○從事業務之人，因業務上之過失致人於死，累犯，處有期徒刑貳年陸月。
    事  實
一、乙○○（原名翟錦成，於民國九十一年三月二十六日更名）前因違反懲治盜匪條
    例案件，經本院於八十一年二月二十四日以八十年訴字第二三一一號裁判判處有
    期徒刑七年六月，台灣高等法院於八十一年七月二十二日以八十一年上訴字第一
    八三九號裁判將之上訴駁回，嗣最高法院於八十一年十一月十九日以八十一年台
    上字第五八六七號裁判將原判決撤銷，改判七年確定，翟景成並於八十一年十二
    月十一日入監執行，八十四年一月十一日縮短刑期假釋出獄，甫於八十八年二月
    十四日假釋期滿執行完畢，詎仍不知悔改。其為址設花蓮縣吉安鄉○○路○段一
    三七號一樓優泉民生事業商行之司機，以駕駛自用小貨車載送貨物為業務，於九
    十年一月二十一日十三時許，駕駛車牌號碼Ｔ五—一四五九號自用小貨車，沿臺
    北市○○○路由北往南方向行駛，欲至該路段與忠孝東路四段交岔路口之必勝客
    披薩店送貨，詎乙○○到達後為圖卸貨方便，竟將所駕駛之前開車輛駛至披薩店
    前之光復南路西側紅磚人行道上並沿該人行道上由南往北（起訴書誤繕為由北向
    南）方向倒車欲至該店門口，本應注意汽車倒車時，需顯示倒車燈光或手勢後，
    謹慎緩慢後倒，並應注意其他車輛及行人，而當時天候晴，有日間自然光線、無
    障礙物、視距良好，並無不能注意之情事，乙○○竟疏於注意後方行人，即貿然
    在該人行道倒車，適有行人王志昕在其車後因彎腰撿拾物品而遭該車撞擊後滾至
    車底，因而鉗住車輛底盤，造成小貨車無法順利行進，乙○○未下車究其緣由即
    改變行向再試行倒車，不慎輾壓王志昕，因而致其顱骨破裂而當場死亡。
二、案經王志昕之子甲○○訴由臺北市政府警察局大安分局報請臺灣臺北地方法院檢
    察署檢察官相驗後並偵查起訴。
    理  由
一、右揭事實中關於被告乙○○係優泉民生事業商行僱用之司機，平日以駕駛該商行
    所有之自用小貨車載運貨物為業，並於前揭時地駕駛前開車牌號碼之營業小貨車
    所駕駛之營業小貨車倒車時輾壓被害人，被害人因而死亡等事實：(一)業據被告於
    警訊、檢察官偵查及於本院調查時均供承不諱，此有臺灣臺北地方法院檢察署九
    十年度相字第六十七號相驗卷宗第六頁到七頁之偵訊筆錄、第十九頁之偵訊筆錄
    ，九十年度偵字第三０三一號偵查卷第二十一頁及反面偵訊筆錄、第十五頁之台
    北市政府警察局大安分局交通分隊交通事故談話紀錄表及本院九十一年六月十日
    訊問筆錄附卷可參，(二)並有告訴人即被害人王志昕之子甲○○之指述在卷可按，
    (三)核與證人即當時騎乘機車沿忠孝東路由東往西方向行駛，而在前揭肇事現場附
    近，即光復南路與忠孝東路四段交岔路口之機車停等區臨停等紅燈之丙○○，於
    警局詢問、檢察官偵查及本院調查時證述情節大致相符，(四)另有臺北市政府警察
    局大安分局製作記載本件事故發生情形之道路交通事故調查報告表、道路交通事
    故談話記錄表、補充資料表、自首調查表及車禍現場採證照片數幀附卷足憑（參
    見九十年度偵字卷第三０三一號偵查卷第十五至十八頁），(五)再被害人確實因本
    件事故致顱骨開放性骨折而當場死亡，業經檢察官督同法醫師相驗屬實，製有勘
    驗筆錄、相驗屍體證明書、驗斷書、相驗結果報告書、相驗屍體照片數幀等件在
    卷可稽（參見相驗卷宗第十六頁至二十八頁，本院刑事卷宗第二一五頁至二二九
    頁），故被告此部分之自白與事實相符，應堪採信。
二、本件車禍事故之發生，依被告於九十年一月二十一日警局詢問時自承：「我於九
    十年一月二十一日十三時許，因送貨到忠孝東路、光復南路口必勝客餐廳，將自
    小貨（車）Ｔ五—一四五九倒車停止上人行道，倒車時我有看左右照後鏡，沒有
    看到人，並有倒車警示音，倒車的車速也很慢，我倒車到一半時感覺有壓到東西
    ，我停車下車查看時，就已經發現車下有人，並壓在輪下，......」等語（參見
    檢察署九十年度相字第六十七號相驗卷宗第六頁到七頁之警局詢問筆錄），參以
    前揭證人丙○○於同日警局詢問證述：「於九十年一月二十一日十三時許，在台
    北市○○○路、光復南路口人行道上，我騎車正要穿越等紅燈，正要穿過十字路
    口看到對面十字路口人行道上有一部自小貨車Ｔ五—一四五九車上印有優泉字樣
    ，正在人行道上倒車，車後有一個人背對著車輛蹲在地上，當該車倒車撞上他後
    ，那個人向前撲倒，然後該車仍在倒車，於是那人被輾在車下，而且頭顱當場破
    裂，腦漿四溢。」等情（參見同前相驗卷宗第八頁反面之警局詢問筆錄），並參
    酌卷附道路交通事故調查報告表所附現場圖及現場照片所示，被告所駕駛小貨車
    停在光復南路西側之紅磚人行道上，其左後車尾、底盤及左車輪輾壓被害人頭部
    ，復依卷附道路交通事故補充資料表之記載，被告所駕駛之車輛左後車尾及底盤
    撞痕、左後車輪有血跡，而被害人頭部破裂，已無生命跡象，是由上開跡證，被
    告車輛在前述肇事地點之人行道上，因倒車未注意到位於車後之被害人，故輾壓
    被害人而肇事等情甚明，被告為圖卸貨一已之便，將車輛駛至人行道已有不妥，
    復於倒車時疏未注意車後狀況，而使其所駕駛車輛輾壓被害人，致其顱骨破裂而
    當場死亡，被害人之死亡結果與被告之上開過失行為間有相當因果關係，被告就
    本件事故之發生負有過失行為甚為明確。
三、按汽車倒車時，應顯示倒車燈光或手勢後，謹慎緩慢後倒並應注意其他車輛及行
    人，道路交通按全規則第一百十條第二款定有明文。依卷附交通事故調查報告表
    之內容所載，被告係領有駕駛執照之人，駕車自應注意上述道路交通安全規定，
    而本件肇事時天候晴，有日間自然光線、無障礙物、視距良好，被告亦無不能注
    意之情事，其竟疏未注意而肇事，顯有過失，又其過失行為與被害人死亡間，具
    有相當因果關係，本件事證明確，被告業務過失致人於死之犯行洵堪認定。
四、至蒞庭實行公訴之檢察官及被害人家屬甲○○等，以被告第一次倒車時並未輾過
    被害人之頭部，而是被告發現肇事，下車查看時發現被害人猶仍存活，故改變行
    車方向前進輾壓過被害人頭顱，其有殺人故意，因認被告涉犯刑法第二百七十一
    條第一項殺人罪云云；惟查：
(一)、依前揭證人丙○○於肇事當時即九十年一月二十一日之警詢筆錄，以及其於交通
    事故談話紀錄表所述：「約上述時間我車停於忠孝東路東向西機車停等區等待綠
    燈行駛，當時我人往光復南路北側之號誌燈觀看時，突然有一自小貨車Ｔ五—一
    四五九沿人行道南往北倒車行駛，當時有一行人蹲在人行道上撿東西的樣子，那
    人背對該自小貨車（面朝南向北），該自小貨車後車尾就撞及該行人背部而肇事
    。」又其於九十年一月二十一日檢察官偵訊亦證稱：「當時看見死者蹲在地上要
    撿一包東西，......當時我看到時車子已經在倒車，車約略位於人行道鐵皮下水
    道出口位置，司機發現撞倒人，又往後倒退一點點。」等語（參見同前相驗卷宗
    第十七頁及其反面），是由該證人最初所言，陳述被告僅有倒車之行為，並無論
    及被告發現肇事，下車查看時發現被害人猶仍存活，故改變行車方向前進輾壓過
    被害人頭顱等情，無法顯示被害人死亡係被告係蓄意而為，亦難以執此推斷被告
    有殺人犯意。
(二)、又證人丙○○於本院九十一年六月十日訊問時，就本件車禍經過雖稱：「我是騎
    車，往台北火車站，我是在國父紀念館的一邊，我是在忠校東路上面由東往西，
    靠近捷運站出口，在等紅綠燈，當時我等紅燈時，有聽到喊叫，有一台貨車在人
    行道上倒車，有一個人蹲在車子後面，車子還是繼續退，在沒有停止狀況下，把
    人壓過去，整個人都撲倒，車子整個壓過去，車子有暫時停頓一下，有往前移動
    一點，又往後倒退，人往前撲倒時，車子又壓過去，我當時有喊一聲，說他車子
    撞到人。」、「（問：司機有無下車查看？）他壓到人把車停好，就下車看，再
    上車，又把車倒退一點，上車以後剛好有警察到，警察拿槍指著他就叫他下車。
    」、「（問：被害人第一次撲倒時狀況如何？）我看到被害人樣子，好像是在撿
    東西，但是不確定是否在撿東西，我聽到被害人喊叫時，他已經撲倒了，我們看
    到人行道上有行人在。」等語，以及於九十一年十二月十一日到本院訊問時證述
    ：「（問：當時你聽到車子倒車時，整個車子行進方向是如何？）如我當天筆錄
    所言，沒有要補充的，他第一次倒車時，人是在車子後面，然後順勢人就進到車
    子下面，車子繼續後退，可能發現不太對，又往前一點又後退。」、「（問：你
    看到被害人頭部是何時被壓到？）我是看到人，沒有看到頭部，我看到被害人頭
    ，是我過了路口的紅綠燈到達車子附近時才看到。」、「（問：在你到達現場後
    ，肇事車有無移動過？）有，他就是後退、前進，再後退，人下車查看後上車以
    後再後退一點，警察在他下車查看，再次上車同時就到達現場。」、「（問：被
    告再次上車要倒車時，被害人是否有發出聲音？）被害人在第一次倒車時有發出
    聲音，後來就沒有聲音了。」、「（問：在被告後退、前進再後退時，是否有搖
    下車窗查看後面情況？）沒有，我沒有看到他搖下車窗查看，後來他直接下車來
    看。」等語（參見前揭本院筆錄第六、七頁），雖有證述被告改變行向一節，然
    此與被告辯稱其下車發現壓到人後，為方便救護，確實曾移動車輛等情符合（參
    見本院九十一年六月十日訊問筆錄）。
(三)、再證人即台北市政府警察局松山分局三組小隊長丁○○警員於九十一年十二月十
    一日本院訊問時證述：「（問：你到達現場後，這部車有無再移動？）沒有。」
    等語，證人即台北市警察大安分局敦化南路派出所警員殷鴻龍於九十一年十二月
    二十五日本院訊問證述：「我是在現場附近的銀行簽巡邏表，泛亞銀行是在事發
    現場後面，它位於光復南路上，距現場大約二十幾公尺（當場繪銀行位置在現場
    圖上），我在巡邏箱前面簽單，有民眾跑來跟我說發生車禍，我就跑過去看，發
    現有一位老太太已經在車底下是在左後輪部位。」、「（問：當時那位老太太情
    況如何？）當時她頭骨已經破裂，有血跡跑出來，其他東西我沒有印象。」、「
    （問：到現場是否有看到被告車行狀況？）我有看到被告車子好像有往前很慢移
    動，我就馬上制止他。」、「（問：除了往前以外，是否有往後移動？）沒有。
    」、「（問：你跑到車旁時，他是否有向外探視車後情況？）沒有，他只是坐在
    駕駛座上。」、「（問：當時被告有無告訴你他還要再倒車一點，他方便救人？
    ）我到達現場以後，我叫他下車他就下車，他的車子就沒有在動過，關於他是否
    有告訴我要倒車我沒有印象。」等語，足徵被告並沒有為輾壓被害人，蓄意反覆
    改變行車方向而為之情形，且由前揭證人丙○○所言觀之，被害人係在光復南路
    西側之人行道上撿拾物品時，因被告所駕駛之小貨車於倒車時，未注意車後狀況
    ，致該車後車尾撞及被害人倒地，被害人因之滾落車底，再遭該車輾壓，而從被
    告第一次倒車後復前行一點，再行倒車致輾壓被害人之過程中，被告均未下車查
    看車後情況，而被害人因被告第一次倒車時滾落車底，已如前述，被告所駕駛為
    後有車廂之小貨車，被告復無可能在駕駛座上利用左、右後視鏡即知其已輾壓到
    被害人之情況，況衡情一般人在倒車時猝遇阻礙，如利用左、右後視鏡查看周遭
    情況未發現異狀，鮮少會再行下車詳查，並試行調整車行方向以圖避開阻礙再行
    倒車，本案被告所稱於撞倒被害人後，因被害人滾至車底並鉗住車輛底盤，造成
    小貨車無法順利行進，應為事理之常，被告未下車究其緣由即試行再倒車，並無
    悖常情，充其極僅能稱其危機處理能力不佳，應變方式不妥適，尚難遽謂被告有
    殺人犯意，而證人樂茂松在相隔一街之遙的喊叫，被告在車窗關閉之情況下，是
    否可得而知，亦非無疑。
(四)、再本件經本院送法醫研究所鑑定，固認為依現場照片所示，被害人身體在被告所
    駕駛貨車之左後輪內側輪胎前，腦漿外溢、血跡顯示向外、向前之噴出方向，死
    者頭部顱骨破裂，被告可能的行車方向是向前，但亦表明是否「故意」，係行為
    人主觀的意識，無法由現場及傷勢判斷，此有函文一紙附卷可稽，而本件訊之被
    告則辯稱：「......但是我不是故意，他們認為我壓了兩次，但是我以為是壓在
    石頭上，我下車看當時已經壓過被害人頭部，......」等語（參見本院九十一年
    十月二十八日訊問筆錄），況被告與被害人僅因本件交通事故而生意外，之前雙
    方均不相識也無嫌隙，此亦據告訴人即被害人之子甲○○及被告到庭陳明，是故
    被告並無非置被害人等於死之意圖，此外復查無其他證據證明被告有故意殺害被
    害人故意。
五、核被告所為，係犯刑法第二百七十六條第二項之業務過失致人於死罪，另依道路
    交通管理處罰條例第八十六條第一項之規定：「汽車駕駛人，無駕駛執照駕車、
    酒醉駕車、吸食毒品或迷幻藥駕車、行駛人行道或行經行人穿越道不依規定讓行
    人優先通行，因而致人受傷或死亡，依法應負刑事責任者，加重其刑至二分之一
    。」故被告駕駛營業用小貨車行駛人行道不依規定讓行人即被害人優先通行，因
    而致被害人死亡，則被告所負刑法第二百七十六條第二項之業務過失致人於死罪
    ，應依道路交通管理處罰條例第八十六條第一項之規定加重其刑，另公訴人九十
    一年十二月十七日九十二年度公訴蒞庭字第一三三一五號補充理由書中，載明被
    告實有殺人之犯意意旨，並當庭援引刑法第二百七十一條第一項之殺人罪求處論
    罪，容有未洽，惟其基本事實同一，本院自應予審理，並變更其起訴法條，附此
    敘明。再本件被告有如事實欄所載前案科刑及刑之執行情形，有臺灣高等法院被
    告全國前案紀錄表、臺灣高等法院檢察署刑案記錄簡覆表各一份在卷可憑，被告
    於八十八年二月十四日刑之執行完畢後五年以內再犯有期徒刑以上之本罪，為累
    犯，應依刑法第四十七條之規定遞加重其刑。又被告於肇事後雖未離去，等到臺
    北市政府警察局大安分局交通分隊警員邢志正依指示前往肇事現場瞭解案情時，
    被告向前來處理之警員陳述車輛為其駕駛及肇事經過，固有卷附之自首調查表可
    參，然據前揭證人即本件車禍當時第一個到達肇事現場之台北市警察大安分局敦
    化南路派出所警員殷鴻龍於九十一年十二月二十五日到庭證述：「（問：當時車
    禍是誰報案？）沒有印象，我是因為附近民眾告訴我，我才過去，他講完以後就
    走了。」、「（問：你是如何發現被告肇事？）我到達現場就看到了。」等語，
    另被告雖稱其有報案，然由台北市政府消防局九十一年七月二十六日北市消勤字
    第０九一三二一六０一００號函覆本院稱：本件車禍並無相關報案紀錄。由上開
    陳述觀之，被告肇事後，立即為隨後而至之警員殷鴻龍所目擊並知悉其為肇事者
    ，縱被告事後再向前來承辦本件交通事故之警員邢志正表示係伊駕車肇事，法律
    評價上僅能視為犯罪之自白，核與自首必須在犯行未為任何有偵查犯罪職權之公
    務員知悉前表示之要件不符，是並不該當刑法第六十二條前段所定對於未發覺之
    犯罪自首而接受裁判之要件，故不依該條規定減輕其刑。爰審酌被告有前科犯行
    ，此有臺灣高等法院被告全國前案記錄表各一份附卷可憑，惟本件車禍應負全部
    之過失程度、所生危害、被害人因而死亡及其家屬所造成之創傷，以及被告迄今
    尚未與告訴人就民事賠償達成和解等一切情狀，量處如主文所示之刑。
六、據上論斷，依刑事訴訟法第二百九十九條第一項前段、第三百條，刑法第二百七
    十六條第二項、第四十七條，道路交通管理處罰條例第八十六條第一項，罰金罰
    鍰提高標準條例第一條前段，判決如主文。
本案經檢察官游儒倡到庭執行職務。
中      華      民      國    九十二    年      九      月      十      日
                                    臺灣臺北地方法院交通法庭
                                        法  官  鄧  德  倩
右正本證明與原本無異。
如不服本判決，經於判決送達後十日內向本院提出上訴狀（應抄附繕本）。告訴人或
被害人如對於本判決不服者，應具備理由請求檢察官上訴，其上訴期間之計算係以檢
察官收受判決正本之日期為準。
                                        書記官  石  幸  代
中      華      民      國    九十二    年      九      月      十      日
附錄本案論罪科刑法條全文：
中華民國刑法第二百七十六條
 (過失致死罪)
因過失致人於死者，處二年以下有期徒刑、拘役或二千元以下罰金。
從事業務之人，因業務上之過失犯前項之罪者，處五年以下有期徒刑或拘役，得併科
三千元以下罰金。


司法院資訊處製作；財團法人民間司法改革基金會備份。
